臺灣高等法院臺中分院民事裁定
111年度抗字第243號
抗  告  人  聚潤工程有限公司

法定代理人  郭毅鋒  
抗  告  人  高葦芯  



相  對  人  吳勝興  


上列當事人間聲請定暫時狀態處分事件，抗告人對於民國111年5
月16日臺灣臺中地方法院111年度全字第29號裁定提起抗告，本
院裁定如下：
    主  文
原裁定廢棄。
抗告人以新臺幣15萬元為相對人供擔保後，相對人應容許抗告人
在其所有臺中市○○區○○段000地號土地如附圖所示編號000A面積2
9.24平方公尺之領空、編號000B面積26.31平方公尺之領空、及
編號000C面積12.02平方公尺之土地及領空處，施作臺中市政府1
09中都建字第01165號建造執照所新建房屋外牆營造工程，共計3
0個工作天，相對人並不得為任何妨害抗告人使用之行為。
聲請及抗告訴訟費用均由相對人負擔。
    理  由
一、聲請及抗告意旨略以：
　㈠抗告人高葦芯將其所有臺中市○○區○○段000○00000○00000○000
    00地號等4筆土地（下稱000地號等4筆土地）提供予抗告人
    聚潤工程有限公司（下稱聚潤公司，與高葦芯合稱抗告人）
    建造房屋，聚潤公司已於民國109年5月26日取得臺中市政府
    所核發109中都建字第01165號建造執照（下稱系爭建照）並
    開工，目前進行至搭設鷹架以拆除外牆板模、進行外牆油漆
    、防水等工程階段，因而需使用西南側相鄰土地即相對人所
    有同段000地號土地（下稱系爭土地）進行施作。因系爭土
    地上已有相對人所有門牌號碼臺中市○○區○○○路00號房屋（
    下稱系爭房屋），為降低相對人受影響程度，聚潤公司擬改
    採在系爭土地上空以吊車懸空施作拆除外牆板模、防水漆及
    外牆鋪設細石工程（下稱系爭工項），預估30個工作天即可
    完工，且夜間及未施工期間吊車均會駛離，不會有定著系爭
    土地之情形，屬損害最小且最簡捷之方式，惟仍遭相對人拒
    絕。
　㈡因抗告人已將上開興建中房屋及基地出售予第三人即黃○○、
    廖○○等人，依房地預定買賣契約書約定，須於111年2月28日
    完成興建及取得使用執照，詎因遭相對人反對及阻礙，致該
    興建中房屋與系爭土地毗鄰之外牆工程無法繼續施作完成，
    並已逾完工期限，經央求買方同意延期至111年4月交屋，若
    再遲延完工及交屋，抗告人每逾期1日即應給付按已繳房屋
    價款萬分之5單利計算之遲延利息予買方，若逾期6個月仍未
    完工，視同違約，並應賠償總價百分之15之違約金，不得已
    始依民法第792條規定提起本案訴訟。惟於本案訴訟終結前
    ，為免系爭建照逾期失效及抗告人逾期完工致生上開違約責
    任之重大損害，有命相對人容忍抗告人繼續使用系爭土地，
    及禁止相對人於聚潤公司施工必要範圍內為任何妨害使用行
    為之必要。爰陳明願供擔保以代釋明，聲請准予定暫時狀態
    之處分。
　㈢又抗告人需使用相對人系爭土地施作之系爭工項，本即係後
    期工程，系爭工程興建伊始尚不需使用系爭土地，且相對人
    初期本有同意抗告人使用系爭土地，抗告人並曾自掏腰包支
    出金錢為相對人翻修鐵皮屋頂及房屋側邊之鐵皮牆面，詎相
    對人嗣後反悔，開始阻擾施工，抗告人已透過各種方式協調
    ，因相對人意欲強索高額金錢，方未達成共識，系爭工程之
    急迫性並非抗告人自行招致。再者，抗告人請求依民法第79
    2條規定使用鄰地營造房屋，並非出於損害相對人之目的為
    之，無權利濫用情事；且依利益衡量原則，抗告人未如期完
    工將蒙受第三人求償新臺幣（下同）數百萬至數千萬元之高
    額違約金損害，然相對人容忍抗告人暫使用部分系爭土地施
    作系爭工項，僅係於工程施工期間內之每日施工時間無法自
    由停放車輛之不便利，抗告人因本件處分所得獲保全之利益
    顯然較大，本件確有定暫時狀態處分之必要。
　㈣綜上，原裁定認事用法均有違誤，爰提起本件抗告，並因本
    案訴訟請求範圍業經臺中市雅潭地政事務所測量完竣而檢送
    111年5月12日土地複丈成果圖（下稱附圖）在案，故於本院
    更正聲明：㈠原裁定廢棄；㈡相對人應容許抗告人在其所有系
    爭土地如附圖所示編號000A面積29.24平方公尺之領空、編
    號000B面積26.31平方公尺之領空、及編號000C面積12.02平
    方公尺之土地及領空處，施作系爭建照所新建房屋外牆營造
    工程，共計30個工作天，相對人並不得為任何妨害抗告人使
    用之行為。
二、相對人則辯以：　　
　㈠抗告人聲請定暫時狀態處分之內容，與民法第792條之本案請
    求無異，倘其得藉本件聲請達成使用相對人所有系爭土地及
    系爭房屋上空之目的，民法第792條規定將形同具文，是以
    抗告人欲為本件聲請，應負擔較一般保全處分債權人更高之
    舉證及釋明責任。
　㈡抗告人雖主張其欲避免者乃其與第三人就興建中房屋預售契
    約之違約責任，然依聚潤公司之建築專業，勢必於興建房屋
    前即已知悉將來有可能使用系爭土地及房屋之上空，卻逕行
    開工，並與第三人簽訂房地預定買賣契約書，顯見抗告人應
    已考量其後施工方式及權利不致因此受有重大損害之可能，
    或縱令將來遭遇施工困難及有負違約責任之虞，亦在抗告人
    所能預見及承受之範圍，故就抗告人而言，自無生重大損害
    可言。且依抗告人主張之事實，系爭工程已近完工階段，而
    其先前施工從未使用系爭土地，則系爭工項如未利用系爭土
    地及系爭房屋之上空施工，是否即無法如期完工，抑或確別
    無他法，均非無疑，抗告人迄無提出證據釋明此點，自不足
    採；又縱前情屬實，抗告人取得系爭建照後開工迄今超過1
    年期間，且早已知悉將來需使用系爭土地及房屋之上空進行
    施工，卻未曾考量其他可能施工方式，直至完工期限將至，
    方對相對人提出使用鄰地訴訟及本件聲請，應認抗告人並無
    先行使用系爭土地及房屋領空之急迫性及必要性。
　㈢相對人從未同意抗告人使用系爭土地及系爭房屋領空施工，
    然抗告人自興建伊始，即任由施工人員侵入系爭土地，擅自
    利用系爭房屋領空進行吊掛作業，甚至損壞系爭房屋。相對
    人否認曾要求土地使用費，抗告人為本件聲請及提起本案訴
    訟前，亦未曾與相對人協商，就系爭房屋受損部分，亦僅稱
    俟工程完工後再一併處理，從未顧及相對人權益，反認其利
    益應凌駕於相對人之上，令相對人無法接受。況依抗告人之
    請求，相對人於抗告人施工時間僅剩37公分之通行、出入空
    間，嚴重影響相對人與家人正常出入，將令相對人生活品質
    大受影響，並非僅是無法停車於自家庭院之不利益而已。而
    聚潤公司為專業建築公司，無論其對工程施工工法評估失誤
    ，抑或有所預見而認在其可承受範圍，均應認抗告人所主張
    無法如期完工交屋之可能損害及危險均係其自行招致，非可
    歸責於相對人。抗告人迄今始以法律救濟手段要求相對人須
    容忍其使用系爭土地及系爭房屋之領空，無異將其應盡之責
    任轉嫁予相對人，有權利濫用之虞，顯然欠缺保護必要。
三、按於爭執之法律關係，為防止發生重大之損害或避免急迫之
    危險或有其他相類之情形而有必要時，以其本案訴訟能確定
    該爭執之法律關係者為限，得聲請為定暫時狀態之處分，民
    事訴訟法第538條第1項、第2項定有明文。又依同法第538條
    之4準用第533條、第526條第1項、第2項規定，聲請定暫時
    狀態之處分應釋明其有爭執之法律關係及定暫時狀態處分之
    原因；須債權人已為前項釋明，而其釋明仍有不足，法院始
    得命供相當擔保後為定暫時狀態之處分。所謂「定暫時狀態
    之必要」，即保全必要性，係指為防止發生重大損害，或為
    避免急迫之危險，或有其它相類似之情形發生必須加以制止
    而言。至於損害是否重大、危險是否急迫或是否有其他相類
    之情形，應釋明至何種程度，始得以擔保金補足其釋明，應
    就具體個案，透過權衡理論及比例原則確認之。亦即法院須
    就聲請人因許可定暫時狀態處分所能獲得之利益、其因不許
    可處分所可能發生之損害、相對人因定暫時狀態處分之許可
    所可能蒙受之不利益，及其他利害關係人之利益或法秩序之
    安定、和平等公益加以比較衡量。所稱防止發生重大之損害
    ，通常係指如使聲請人繼續忍受至本案判決時止，其所受之
    痛苦或不利益顯屬過苛而言。其重大與否，須視聲請人因定
    暫時狀態處分所應獲得之利益或防免之損害是否逾相對人因
    該處分所蒙受之不利益或損害而定。聲請人因處分所應獲之
    利益或防免之損害大於相對人因該處分所受之不利益或損害
    ，始得謂為重大而具有保全之必要性（最高法院101年度台
    抗字第497號裁定要旨參照）。
四、經查：
  ㈠抗告人主張高葦芯將其所有000地號等4筆土地提供予聚潤公
    司建造房屋，聚潤公司取得系爭建照後已開工，目前進行至
    搭設鷹架以拆除外牆板模、進行外牆油漆、防水等工程階段
    ，而需使用系爭土地以吊車懸空施作系爭工項，惟遭相對人
    反對及阻礙，致該興建中房屋與系爭土地毗鄰之外牆工程無
    法繼續施作完成而逾完工期限，抗告人已依民法第792條規
    定提起本案訴訟等情，業據抗告人提出土地登記謄本、地籍
    圖謄本、系爭建照、起訴狀影本及系爭工程施工現場照片等
    為證（見原審卷第15至51頁、第81至94頁、本院卷第29至51
    頁）；相對人復否認抗告人使用系爭土地建築房屋之合法性
    ，且抗告人所提本案訴訟業經原法院以111年度訴字第1032
    號請求使用鄰地等事件受理在案，亦有該案影卷可稽（見原
    審卷第139至167頁），堪認兩造間就抗告人得否使用系爭土
    地建築房屋乙節確有爭執，且得以本案訴訟確定之。因此，
    抗告人就兩造間有爭執之法律關係存在乙節，已為相當之釋
    明。
  ㈡又抗告人主張本件確有定暫時狀態處分之原因，同以上開提
    出之系爭建照、房地預定買賣契約書影本及系爭工程施工現
    場照片等為證。而依系爭建照之記載，該建照於109年5月26
    日核發，109年5月29日領照，依規定應於領照後6個月內開
    工，並自核准開工日起18個月內竣工（見原審卷第33、34頁
    ）；又依前揭房地預定買賣契約書所示，抗告人確已將上開
    興建中房屋及基地出售予第三人即黃○○、廖○○等人，並於契
    約第柒條第一項、第二項約定，本房屋建築工程應於109年1
    0月1日前開工，111年2月28日前完成主建物、附屬建物及使
    用執照所定之必要設施（抗告人另自承已央求買方同意延期
    至111年4月交屋），並取得使用執照，如逾前項期間未完工
    者，每逾期1日應給付按已繳房屋價款萬分之5單利計算之遲
    延利息予買方，若逾期6個月仍未完工，視同賣方違約，雙
    方同意依第壹拾捌條違約之處罰規定處理（見原審卷第56、
    57頁）；再參以系爭工程施工現場照片所示，抗告人所新建
    房屋與系爭土地相鄰一側之外牆確尚未拆除板模、施作防水
    漆及外牆鋪設細石等工程（見原審卷第87、89頁，本院卷第
    31、35頁），足認抗告人主張因無法使用相鄰系爭土地進行
    系爭工項之施作，致該興建中房屋與系爭土地毗鄰之外牆工
    程無法繼續施作完成，並已逾完工期限，抗告人恐將受有系
    爭建照逾期失效及逾期完工所致上開違約責任之重大損害等
    情，尚非無憑。相較而言，相對人如提供系爭土地如附圖所
    示編號000A、000B之領空及000C之土地及領空處等範圍，供
    抗告人於30個工作天施作系爭建照所新建房屋之外牆營造工
    程，其可能所受損害為無法停車於自家庭院之不利益（即另
    尋停車位之時間耗損及停車費用支出），系爭房屋屋頂有受
    汙損之虞，及相對人所主張於抗告人施工時間僅剩37公分通
    行出入空間之不便利。本院審酌抗告人因本件准許定暫時狀
    態處分所能獲得之利益、因不准許定暫時狀態處分所可能發
    生之損害、相對人因定暫時狀態處分可能蒙受之不利益，及
    其他利害關係人（系爭興建中房屋及基地之買受人）之利益
    或法秩序之安定、和平等加以比較衡量，認抗告人因本件定
    暫時狀態處分所得防免之損害顯然大於相對人因該處分所受
    之不利益或損害，是以本件確有定暫時狀態處分之必要。因
    此，堪認抗告人就本件定暫時狀態處分之原因亦已有相當之
    釋明。
  ㈢相對人雖辯稱本件無法如期完工交屋之可能損害及危險均係
    抗告人自行招致，抗告人迄今始以法律救濟手段要求相對人
    須容忍其使用系爭土地及系爭房屋之領空，有權利濫用之虞
    云云。惟權利之行使，是否以損害他人為主要目的，應就權
    利人因權利行使所能取得之利益，與他人及國家社會因其權
    利行使所受之損失，比較衡量以定之。倘其權利之行使，自
    己所得利益極少，而他人及國家社會所受之損失甚大者，非
    不得視為以損害他人為主要目的，此乃權利社會化之基本內
    涵所必然之解釋（最高法院71年台上字第737號判決要旨參
    照）。茲查，抗告人確實需利用系爭土地以施作其在鄰地所
    興建房屋之外牆板模拆除及外牆油漆、防水等工程，此經原
    審至現場勘驗屬實，有勘驗筆錄附卷可稽，並囑託臺中市雅
    潭地政事務所派員勘測，製有土地複丈成果圖在卷足憑（見
    原審卷第161至167頁，本院卷第27頁）；且抗告人所興建者
    乃鋼筋混凝土造建物，若建物外牆未能施作油漆、防水等工
    項，恐將致建物之交屋及請領使用執照生有重大影響。而相
    對人固利用系爭土地如附圖所示編號000C面積12.02平方公
    尺之範圍作為平日自家車輛停車使用，惟抗告人已陳明施作
    系爭工項所需工期約僅30日，是以比較衡量抗告人因聲請定
    暫時狀態處分所能取得之利益，與相對人因抗告人權利行使
    所受之損失，尚難認抗告人權利之行使係以損害他人為主要
    目的。相對人主張抗告人聲請本件定暫時狀態處分係權利濫
    用云云，委無足採。
　㈣相對人雖又抗辯抗告人先前施工從未使用系爭土地，則系爭
    工項如未利用系爭土地及系爭房屋之上空施工，是否即無法
    如期完工，抑或確別無他法，均非無疑云云。惟依系爭工程
    現場施工照片所示，系爭興建中建物前後均臨有可供出入之
    道路（見本院卷第29、33、37、47至51頁），則抗告人於系
    爭工程前期興建主體建物時未使用鄰地施作，與常情並無相
    違；抗告人訴訟代理人於原審亦到庭陳明抗告人原係要以搭
    設鷹架方式施作系爭工項，然考量工期及所需占用系爭土地
    之面積，始擬改採以吊車懸空施作方式等語（見原審卷第13
    6頁），而相對人復未提出事證釋明抗告人尚有其他毋庸使
    用系爭土地即可施作系爭工項之方式，故可認抗告人主張非
    使用系爭土地及其領空無從施作系爭工項乙情非虛。
　㈤至於相對人另辯稱抗告人本件聲請內容與其依民法第792條請
    求之本案訴訟內容無異，倘其得藉本件聲請達成使用系爭土
    地及系爭房屋上空之目的，民法第792條規定將形同具文云
    云。惟定暫時狀態之處分，不以暫時性之保全處分為限，即
    滿足性之保全處分亦包括在內。是以在不作為請求權之假處
    分，固得為暫時性之保全，惟使債權人請求之內容在保全程
    序階段，即暫時實現，亦非法之所禁（最高法院85年度台抗
    字第312號裁定意旨參照）。本件抗告人既已釋明其有爭執
    之法律關係及定暫時狀態處分之原因，並陳明願供擔保，以
    補釋明之不足，其聲請定暫時狀態之處分，求為命相對人於
    本案訴訟確定前，先容許抗告人在系爭土地如附圖所示編號
    000A面積29.24平方公尺之領空、編號000B面積26.31平方公
    尺之領空、及編號000C面積12.02平方公尺之土地及領空處
    ，施作系爭建照所新建房屋外牆營造工程，共計30個工作天
    ，相對人並不得為任何妨害抗告人使用之行為，自與法相符
    ，應予准許。縱抗告人聲請定暫時狀態之處分方法與本案請
    求相當，揆諸上述說明，仍非不得為之。故相對人上開所辯
    ，亦無可採。
　㈥又法院定擔保金額而為准假處分之裁定者，該項擔保係備供
    債務人因假處分所受損害之賠償，民事訴訟法第533條準用
    第526條第2項、第531條定有明文，其數額應依標的物受假
    處分後，債務人不能利用或處分該標的物所受之損害額，或
    因供擔保所受之損害額定之，非以標的物之價值為准假處分
    依據（最高法院63年台抗字第142號裁定要旨參照）。此假
    處分規定，於定暫時狀態之處分準用之，同法第538條之4 
    亦有明定。本件准抗告人之聲請，其應供擔保之金額，揆諸
    前開說明，即應依相對人因定暫時狀態處分所可能受之損害
    額定之。而抗告人本件聲請之目的，既在使用系爭土地如附
    圖所示編號000A、000B之領空及編號000C之土地及領空處，
    則相對人因定暫時狀態處分可能受有無法停車於自家庭院之
    不利益（即另尋停車位之時間耗損及停車費用支出），系爭
    房屋屋頂有受汙損之虞，以及相對人所主張於抗告人施工時
    間僅剩37公分通行出入空間之不便利，故擔保金額之酌定，
    應以系爭土地經定暫時狀態處分後，相對人在抗告人施工期
    間內所受前開不利益之損害額為標準。本院斟酌抗告人聲請
    定暫時狀態處分期間為30個工作天，相關工程施工原則上以
    日間作業為主，每日使用系爭土地如附圖所示編號000C部分
    之土地停放吊車時間約10小時等情，並參以民間停車場費用
    每小時100元以下之行情，相對人每日實際需另行支付之停
    車費用應未逾1,000元，復審酌相對人之系爭房屋可能受有
    汙損之清除復原費用，及其另尋停車位之時間耗損、進出家
    門通行不便利之補償等情，認為抗告人應提供之擔保金以每
    日5,000元為適當。則以此計算，本件抗告人應提供之擔保
    金計為15萬元（計算式：5,000元/日×30日＝150,000元）。
五、綜上所述，抗告人聲請定暫時狀態之處分，應予准許。原裁
    定駁回抗告人之聲請，尚非允當，抗告意旨指摘原裁定不當
    ，求予廢棄，為有理由，爰由本院予以廢棄，並准如主文第
    二項所示。　　
六、結論：本件抗告為有理由，爰裁定如主文。　　　　
中　　華　　民　　國　　111 　年　　7 　　月　　18　　日
　　　　　　　　民事第五庭　審判長法  官  游文科
　　　　　　　　                  法  官  李慧瑜
　　　　　　　　                  法  官  楊珮瑛
正本係照原本作成。
不得再抗告。
　　　　　　　　　　　　　　　　　書記官  賴成育
中　　華　　民　　國　　111 　年　　7 　　月　　19　　日